【裁判字號】    95,重訴,521
【裁判日期】    970612
【裁判案由】    拆屋還地
【裁判全文】
臺灣臺中地方法院民事判決  95年度重訴字第521號
原      告  己○○
訴訟代理人  劉家驥律師
被      告  辛○○
            庚○○
共      同
訴訟代理人  蘇哲科律師
受告知人    丙○○○
            乙○○
當事人間請求拆屋還地事件，本院於97年5月29日言詞辯論終結
，判決如下：
    主  文
被告辛○○應將坐落台中市○○區○○段240地號土地上如附圖
圖所示：A部分磚造平房（面積32平方公尺）、C部分磚造平房（
面積11平方公尺）、D部分磚造平房（面積70平方公尺）、E部分
鐵架涼棚（面積31平方公尺）、H部分涼棚（面積10平方公尺）
及R部分鐵架涼棚（面積79平方公尺）拆除，並將基地返還原告
及其他共有人丙○○○、乙○○。
被告辛○○應將坐落台中市○○區○○段240地號土地上如附圖
圖所示B部分土造平房（面積85平方公尺）、F部分土造平房（面
積27平方公尺）及G部分土造平房（面積36平方公尺）騰空連同
基地返還原告及其他共有人丙○○○、乙○○。
被告庚○○應將坐落台中市○○區○○段240地號土地上如附圖
所示N部分磚造平房（面積20平方公尺）拆除，並將基地返還返
還原告及其他共有人丙○○○、乙○○。
被告庚○○應將坐落台中市○○區○○段240地號土地上如附圖
所示O部分磚土造二樓房（面積38平方公尺）、P部分土造平房（
面積79平方公尺）騰空連同基地返還原告及其他共有人丙○○○
、乙○○。
訴訟費用由被告辛○○負擔百分之五十二，庚○○負擔百分之十
八，餘由原告負擔。
本判決原告勝訴部分，原告分別以新臺幣玖拾玖萬元、參拾陸萬
元分別為被告辛○○、庚○○供擔保後，得假執行。但被告辛○○、庚○○如於假執行程序實施交付前揭土地前，分別以新臺幣
貳佰玖拾柒萬壹仟捌佰元、壹佰零陸萬捌仟陸佰元分別為原告預
供擔保後，得免為假執行。
    事實及理由
壹、程序方面：
一、訴之追加、變更方面：
  (一)被告於訴之變更或追加無異議，而為本案之言詞辯論者，視
    為同意變更或追加。民事訴訟法第255條第2項定有明文。
  (二)本件原告起訴時原請求判決被告辛○○應將坐落台中市○○
    區○○段240地號土地上之建物（坐落位置及面積以地政機
    關測量結果為準）拆除，將土地返還原告及其它共有人丙○○○、乙○○全體。嗣於本案審理中追加被告庚○○，並變
    更、追加聲明為後述訴之聲明所示，被告均無異議而為本案
    之言詞辯論，依前揭法律規定，自應准許。
二、職權通知方面：
  (一)按訴訟之結果，於第三人有法律上利害關係者，法院得於第
    一審或第二審言詞辯論終結前相當時期，將訴訟事件及進行
    程度以書面通知該第三人；前項受通知人得於通知送達後五
    日內，為第242條第1項之請求；第1項受通知人得依第58條
    規定參加訴訟者，準用前條之規定，民事訴訟法第67條之1
    定有明文。
  (二)本件系爭土地為原告與丙○○○、乙○○分別共有，應有部
    分各為1/3，原告依民法第821條規定單獨提起本件所有物返
    還請求訴訟，其訴訟結果，對於分別共有人丙○○○、乙○○有法律上之利害關係，本院爰依前揭規定，依職權通知渠
    二人參加訴訟。
貳、實體方面：
一、原告起訴主張：
  (一)查坐落台中市○○區○○段240地號、地目建、面積2,789
    平方公尺土地（下稱系爭土地），為原告、訴外人丙○○○
    、乙○○三人共有，應有部分各1//3。詎被告等無權占用，
    並在其上蓋有如附圖所示之建物，爰依民法第767條、第821
    條規定，請求被告拆屋還地，若鈞院認被告不需負回復原狀
    義務，請准為備位聲明之判決。
  (二)系爭土地上之建物及地上物並非被告等人所有：
  (1)依被告辛○○96年1月29日答辯狀載：系爭建物根本非被告
    所興建，被告對系爭建物亦無事實上之處分權。其訴訟代理
    人於96年1月11日言詞辯論期日亦稱：「原告所指稱的系爭
    建物，被告否認為被告所有。」又其96年4月17日答辯（二
    ）狀復載明：「被告無法確知建物為何人原始出資建築。」
    「系爭土地之前手將系爭建物無償借予承租訴外耕地之被告
    使用。」自始主張系爭建物是供伊無償借用，且否認由伊興
    建。又鈞院於96年6月6日勘驗現場時，被告辛○○稱：「日
    據時代，我父親向別人承租（訴外）耕地，當時系爭土地有
    房屋供承租佃農使用，這都是90幾年前的事，這是我聽我父
    親轉述的。48年八七水災的時候，原土造房屋塌陷，我就在
    系爭土地上重建部分建物，其餘部分是原來舊有的土造建物
    。」等語，由此可知，系爭土地上之建物及地上物並非被告
    建造，亦非被告等人所有。
  (2)被告所舉證人戊○○證稱伊父林阿闊生前將系爭房地無償藉
    與被告二人父親住用，並非租地建屋云云。則因使用借貸非
    如租賃契約之有民法第425條之規定，故依證人戊○○證詞
    ，被告亦不得以其與戊○○間有此使用借貸關係，對原告主
    張有使用系爭房地權利（最高法院59年度台上字第2490號判
    例）。且本件既無證據足認系爭建物為被告建造，被告應不
    負回復原狀之拆除義務，則被告等應遷出即可。
  (三)被告等非不定期租用系爭基地建築房屋之承租人：
  (1)查被告辛○○96年1月29日答辯狀、其訴訟代理人於96年1月
    11日言詞辯論期日、其96年4月17日答辯（二）狀、及鈞院
    於96年6月6日勘驗現場時，被告辛○○陳稱，皆未提及有承
    租系爭土地乙事；而被告辛○○稱伊父親生前轉述當時系爭
    土地有房屋供承租佃農使用乙節，其所謂「供承租佃農使用
    」，顯指無償使用借貸。衡情論理，倘被告等對系爭土地有
    支付「地租」，而伊等係租用系爭基地建築房屋之承租人，
    絕不可能於前後三次言詞辯論期日及鈞院勘驗現場時皆隱諱
    不言。
  (2)本件被告抗辯伊等租用系爭基地建築房屋，尚非提出此項防
    禦方法即已足，不但應證明伊等就系爭基地有租約之存在，
    且亦應證實系爭建物確為伊等原始出資興建而對之擁有房屋
    所有權。否則，若租用房屋及基地之承租人，於出租人之基
    地或房屋出賣時，即不得援土地法第104條規定，主張優先
    購買權（司法院36年解字第3763號解釋）；又承租人若非房
    屋所有權人，即與單純承租基地建築房屋，其房屋所有權屬
    於承租人之情形不同，自無土地法第104條之適用（最高法
    院39年度台上字第1313號判例參照）。
  (四)聲明：
  (甲)先位之訴：
    (1)被告辛○○應拆除坐落台中市○○區○○段240地號土地
      上，如台中市中正地政事務所96年6月29 日函附系爭土地
      複丈成果圖所示：A部分磚造平房面積32平方公尺，B部分
      土造平房面積85平方公尺，C部分磚造平房面積11平方公
      尺，D部分磚造平房面積70平方公尺，E部分鐵架涼棚面積
      31平方公尺，F部分土造平房面積27平方公尺，G 部分土
      造平房面積36平方公尺，H部分涼棚面積10平方公尺，R部
      分鐵架涼棚面積79平方公尺之建物，將土地返還原告及其
      它共有人丙○○○、乙○○全體。
    (2)被告庚○○應拆除坐落台中市○○區○○段240地號土地
      上，如同上複丈成果圖所示：N部分磚造平房面積20平方
      公尺，O部分磚土造二樓房面積38平方公尺，P部分土造平
      房面積79平方公尺之建物，將土地返還原告及其它共有人
      丙○○○、乙○○全體。
    (3)原告願供擔保，請准宣告假執行。
  (乙)備位之訴：
    (1)被告辛○○應遷出坐落台中市○○區○○段240地號土地
      上，如台中市中正地政事務所96年6月29日函附系爭土地
      複丈成果圖所示：A部分磚造平房面積32平方公尺，B部分
      土造平房面積85平方公尺，C部分磚造平房面積11平方公
      尺，D部分磚造平房面積70平方公尺，E部分鐵架涼棚面積
      31平方公尺，F部分土造平房面積27平方公尺，G部分土造
      平房面積36平方公尺，H部分涼棚面積10平方公尺，R部分
      鐵架涼棚面積79平方公尺之建物，將土地返還原告及其它
      共有人丙○○○、乙○○全體。
    (2)被告庚○○應遷出坐落台中市○○區○○段240地號土地
      上，如同上複丈成果圖所示：N部分磚造平房面積20平方
      公尺，O部分磚土造二樓房面積38平方公尺，P部分土造平
      房面積79平方公尺之建物，將土地返還原告及其它共有人
      丙○○○、乙○○全體。
    (3)原告願供擔保，請准宣告假執行。
二、被告方面：
  (一)原告對於系爭建物中主張之權利，究竟何部分為原地主所有
    ，被告應遷讓房屋？何部分為被告事後所興建，應拆屋還地
    ？應負舉證之責：
  (1)按當事人主張有利於己之事實者，就其事實有舉證之責任，
    民事訴訟法第277條前段定有明文。經查，原告為系爭土地
    之共有人，雖得基於法定所有權之權能，排除侵害其所有權
    之人，然本件原告主張被告無權佔有，故提起先位之訴請求
    被告須拆屋還地，備位之訴請求被告應遷讓房屋，惟原告對
    於系爭眾多建物中何部分為原地主所有，被告無權佔有而應
    遷讓房屋？何部分為被告事後所興建，應拆屋還地？應據實
    查明，蓋此事關事實認定及判決主文之合法性，原告對此有
    利之事實，即應負舉證之責，此乃舉證責任分配之原則。
  (2)復查，證人戊○○於97年5月8日證稱：「（他們現在住的房
    屋與當時你交付他的土造房屋是否一樣？）後來他們好像有
    修繕」、「（你最近有無去看過房子？）沒有」；證人甲○○證稱：「（系爭土地於林阿闊買受時有無房屋？有幾間？
    ）有房屋，後來因為他們有三房，住不夠有增建」、「（有
    無辦法分辨新建與舊有房子？）我不知道，要問地主」、「
    辛○○增建我不知道」、「（庚○○增建的時候你知道否？
    ）知道，我有去幫忙」云云，足證本件建物中有舊有建物，
    亦有新建之建物，從而，原告對於眾多建物中，何部分為原
    地主所有，被告應遷讓房屋？何部分為被告事後所興建，應
    拆屋還地？即應負舉證之責。
  (二)被告二人就系爭土地有租賃關係之合法占有權源：
  (1)查90年前日本昭和時期，被告辛○○之父親廖阿炎、被告庚○○之父親廖全福向訴外人林阿闊承租農地耕作，因被告二
    人父親適無房屋居住，故乃分別向本案系爭土地原始所有權
    人林阿闊承租系爭土地並於其上興建房屋供家庭居住，惟均
    未辦保存登記，係一不定期之租地建屋契約，茲因時代久遠
    ，雙方當時未立書面，故僅以口頭為之。又因當時被告二人
    之父親分別有向林阿闊承租農地耕作，租金部分則以被告二
    人之父親分別在系爭土地上所興建之房屋間數為單位，每間
    房屋以八斤（即一斗）稻穀為半年之租金計算，每年應為2
    次租金之給付，合先敘明。
  (2)嗣被告二人之父親於40年間相繼過世後，被告二人除繼承其
    父親前述之租地建屋契約及已興建完成而未辦保存登記之建
    物所有權外，復繼承農地耕作之承租，數年來，被告辛○○
    持續支付予林阿闊之繼承人戊○○；而被告庚○○則持續支
    付予林阿闊之另一繼承人丁○○上開租金，且被告辛○○尚
    有依照375減租條例第20條之規定與訴外人戊○○簽訂耕地
    租約，租期約定自92年1月1日至97年12月1日止，而該耕地
    租約迄今尚未屆期。是以，本件被告二人佔有系爭土地之法
    律依據咸在於其二人分別繼承其父親與原告己○○之前前手
    林阿闊、前手戊○○、丁○○之租地建屋契約，即本件租賃
    關係存在於被告辛○○與戊○○間、被告庚○○與丁○○間
    ，故係有合法權源，而非無權佔有。雖事後被告二人對於系
    爭土地上之部分建物有所重建，然實無礙於其佔有權源之抗
    辯，堪予確定。
  (3)又證人戊○○雖證稱系爭土地並無向被告辛○○收取過租金
    ，惟被告否認其證詞，蓋前陳報另丁○○開具予被告庚○○
    收受租田租、房租之證據資料六紙中第二張（參被證四）有
    【每冬田租1.838台斤、厝地新開仔221台斤】之記載，此足
    資以證明當初確有田租及承租土地之情。是以，本件被告二
    人佔有系爭土地之法律依據咸在於其二人分別繼承其父親與
    原告己○○之前前手林阿闊、前手戊○○、丁○○之租地建
    屋契約，故係有合法權源，而非無權佔有。
  (4)縱嗣後系爭土地所有權移轉於原告等人，惟如該建物為前手
    地主原始出資建築者，則適用民法第425條之1第1項之規定
    ，系爭建物仍有權使用基地。如該建物非前手地主原始出資
    建築者，依目前實務見解，仍可類推適用民法第425條之1規
    定，該建物之基地使用權亦不因基地所有權之嗣後變動而受
    影響。
  (三)聲明：(1)原告之訴及假執行之聲請均駁回。(2)如受不利判決
    ，被告願供擔保，請准宣告免為假執行。
三、兩造經法院整理並簡化爭點，其結果如下：
  (一)兩造不爭之事項：
  (1)系爭240地號土地原為林阿闊、林陳緞、林仲需分別共有，
    應有部分分別為6/12、3/12、3/12，嗣經如訴外人壬○○96
    年10月26日提出證據6附表所示之移轉過程，現由原告及訴
    外人丙○○○、乙○○所分別共有，應有部分各1/3。
  (2)系爭土地上由被告占有使用之情形如下：
  如附圖所示A部分磚造平房（面積32平方公尺）、B部分土造
    平房 (面積85平方公尺)、C部分磚造平房 (面積11平方公尺
    )、D部分磚造平房（面積70平方公尺）、E部分鐵架涼棚（
    面積31平方公尺）、F部分土造平房 (面積27平方公尺)、G
    部分土造平房 (面積36平方公尺)、H部分涼棚 (面積10 平
    方公尺)、R部分鐵架涼棚 (面積79平方公尺)等建物及地上
    物，現均為被告辛○○及其家屬占有使用中。
  如附圖所示N部分磚造平房 (面積20平方公尺)、O部分磚土
    造樓房 (面積38平方公尺)、P部分土造平房 (面積79平房公
    尺)，並由被告庚○○占有使用中。
  (二)兩造爭執之事項：
  (1)系爭土地上之建物及地上物是否分別為被告等人所有？被告
    等人有無拆除之義務？
  (2)被告二人就系爭土地是否有租賃關係之合法占有權源？
    准許之。
四、本院得心證之理由：
  (一)原告主張：系爭240地號土地現為原告及訴外人丙○○○、
    乙○○所分別共有，應有部分各1/3；如附圖所示A部分磚造
    平房（面積32平方公尺）、B部分土造平房 (面積85平方公
    尺)、C部分磚造平房 (面積11平方公尺)、D部分磚造平房（
    面積70平方公尺）、E部分鐵架涼棚（面積31平方公尺）、F
    部分土造平房 (面積27平方公尺)、G 部分土造平房 (面積
    36平方公尺)、H部分涼棚 (面積10平方公尺)、R部分鐵架涼
    棚 (面積79平方公尺)等建物及地上物，現均為被告辛○○
    及其家屬占有使用中；另如附圖所示N部分磚造平房 (面積
    20平方公尺)、O部分磚土造樓房 (面積38平方公尺)、P部分
    土造平房 (面積79平房公尺)，並由被告庚○○占有使用中
    等情，業為兩造所不爭，故應堪採信。
  (二)被告雖主張就系爭土地有租賃關係存在，然為原告所否認，
    經查：
  (1)本院依被告聲請通知證人戊○○、甲○○到庭作證，其證詞
    分別如下：
    證人即系爭土地之前共有人戊○○到庭，其於本院到庭具
      結證稱：「系爭土地古早是我父親的名字，我父親過世後
      由我們兄弟繼承，我父親姓名是林阿闊。（被告訴訟代理
      人問：你父親當時有無將土地出租給人使用？）當初是土
      造房屋給佃農居住，不是出租，當時佃農很貧苦，供他居
      住幫我們耕種。（被告訴訟代理人問：當時幫你們耕種之
      佃農是哪些人？）有很多人，我所知道有辛○○之父親「
      阿炎」、庚○○之父親「阿傳」、石頭伯，真正姓名要問
      他們的孩子。（被告訴訟代理人問：你父親過世後佃農有
      無繼續耕種？）有。（被告訴訟代理人問：辛○○有關承
      租耕地之租金如何計算？何人收取租金？）是三七五租約
      ，按照三七五租約租金收取，租金我收取的。（被告訴訟
      代理人問：為何是你收取？）我因繼承取得前揭耕地所以
      由我收取。（被告訴訟代理人問：系爭土地部分是否有人
      跟你接洽如何處理？）當初買賣時，我有跟買受人說佃農
      仍居住在那裡，買受人說他們要自行處理，我們共有人才
      出賣給買受人。（被告訴訟代理人問：辛○○沒有耕種的
      時候，系爭土地辛○○如何跟你處理？）他都沒有跟我處
      理，我也沒有跟他催討。----（法官問：系爭土地有無向
      居住使用之人收取過租金？）沒有。」等語，從證人前揭
      證詞可知，被告二人之父與證人之父林阿闊就系爭外之耕
      地另有耕地租約，林阿闊遂將系爭土地及土地上之土造建
      物無償供給佃農即被告二人之父居住使用，惟並未收取相
      當於租金之對價。
    證人甲○○到庭具結證稱：「（被告訴訟代理人問：林阿
      闊你認識否？）認識，我記憶中我祖父的地主是賴天生，
      當初被告耕種及系爭土地都是賴天生所有，後來賴天生把
      前揭耕地部分系爭土地賣給林阿闊，後來地主賴天生怕被
      放領所以將剩下之耕地及房屋基地賣給我父親，所以我們
      還有土地在系爭土地旁邊，所以我認識林阿闊，因為我小
      時候林阿闊會到系爭土地收租。----（法官問：你是否知
      道地主給庚○○父親、祖父使用房地有無收取租金？）不
      知道。」等語，由證人甲○○證詞，亦無法證明被告使用
      系爭土地曾支付地主相當於租金之對價。從而被告主張渠
      二人就系爭土地存有租賃關係即乏證據。
  (2)被告雖另提出系爭土地之前共有人之一丁○○所開具收據一
    紙，本院審酌前揭收據所記載之內容為丁○○、戊○○收受
    稻穀之收據，惟因被告之父與丁○○、戊○○間另有耕地租
    約存在，故前揭收據究竟為耕地租約所收取之三七五租榖收
    據或本件系爭土地之租金收據，即無從確定，故本院認不得
    僅憑前揭收據逕予推認被告就系爭土地有租賃關係存在。此
    外被告均未能舉證證明渠二人就系爭土地有何合法之占有權
    源，從而原告主張被告二人無權占用系爭土地，應堪採信。
  (三)系爭土地上建物及地上物之所有權歸屬：
  (1)證人戊○○前揭到庭具結證稱：「當初是土造房屋給佃農居
    住，不是出租，當時佃農很貧苦，供他居住幫我們耕種。--
    --（被告訴訟代理人問：他們現在居住的房屋與當時你交付
    給他的土造房屋是否一樣？）後來他們好像有修繕。（被告
    訴訟代理人問：你最近有無去看過房屋？）沒有。」等語，
    另證人甲○○前揭到庭具結證稱：「（被告訴訟代理人問：
    系爭土地於林阿闊買受時有無房屋？有幾間？）有房子，後
    來因為他們有三房，住不夠有增建。（被告訴訟代理人問：
    有無辦法分辨新建與舊有房屋？）我不知道，要問地主。（
    被告訴訟代理人問：辛○○增建的時候你知道否？）辛○○
    增建我不知道。（被告訴訟代理人問：庚○○增建的時候你
    知道否？）知道，我有去幫忙。（法官問：據你以前地主供
    佃農居住使用之房屋材質為何？）是蓋茅草，後來有蓋瓦，
    但都是土造平房。（法官問：有無用磚塊造房屋？）當時縱
    有磚塊也買不起。」等語，本院審酌渠二人就原地主所有建
    物之材質核屬相符，應堪採信。
  (2)本院審酌證人二人前揭證詞，認系爭土地於早期由地主無償
    提供被告之父居住使用之建物，應屬土造建物，嗣後被告雖
    有增建及改建，然本件如附圖所示之B、F、G、O、P部分之
    土造建物部分應屬原地主所有，嗣連同系爭土地出賣予原告
    及丙○○○、乙○○所共有，而非被告所有；另如附圖所示
    之A、C、D部分之磚造平房及E、H、R部分涼棚，應係由被告
    辛○○所增建或改建而原始取得，另如附圖所示之N部分之
    磚造平房，應係由被告庚○○所增建或改建而原始取得。
  (四)綜上所述，本件被告並無合法占用系爭土地之正當權源，從
    而原告先位聲明請求被告辛○○拆除其所有如附圖所示之A
    、C、D部分之磚造平房及E、H、R部分涼棚，被告庚○○拆
    除其所有如附圖所示N部分之磚造平房，並返還基地予原告
    及其他共有人丙○○○、乙○○；備位聲明請求被告辛○○
    將如附圖所示之B、F、G部分之土造建物、被告庚○○將如
    附圖所示O、P部分土造建物騰空連同基地返還原告及其他共
    有人丙○○○、乙○○，均有理由，應予准許。
  (五)兩造陳明願供擔保請為宣告假執行或免為假執行，經核均與
    規定相符，爰分別酌定相當之擔保金額予以宣告。
丙、結論：原告之訴為有理由，依民事訴訟法第78條、第83條、
    第390條第2項、第392條第2項，判決如主文。
中    華    民    國    97    年    6     月    12    日
                  民事第一庭    法  官  陳毓秀
正本係照原本作成。
如對本判決上訴，須於判決送達後20日內向本院提出上訴狀。
中    華    民    國    97    年    6     月    12    日
                                書記官


司法院資訊處製作；財團法人民間司法改革基金會備份。
